【裁判字號】    89,台上,6580
【裁判日期】    891102
【裁判案由】    殺人等罪
【裁判全文】
最高法院刑事判決                              八十九年度台上字第六五八○號
    上  訴  人  丙○○
                戊○○
                丁○○
                乙○○
右上訴人等因殺人等罪案件，不服台灣高等法院台南分院中華民國八十九年八月十七
日第二審更審判決（八十九年度上重更(三)字第四三號，起訴案號：台灣台南地方法院
檢察署八十七年度偵字第三五三九、三八三七號），提起上訴（丙○○、戊○○部分
，係原審法院依職權送上訴），本院判決如左：
    主  文
上訴駁回。
    理  由
本件原判決認定上訴人丙○○（綽號老哥）因負債新台幣（下同）二百餘萬元，經濟
拮据，於民國八十六年三月間，透過甲○○（經原審判處罪刑，邱某上訴本院後，具
狀撤回上訴而確定）認識亦負債纍纍之上訴人戊○○，竟與戊○○、甲○○基於意圖
為自己不法所有之犯意聯絡，於八十六年七月初共同謀議以被害人鄭太山名義投保人
壽保險，再將鄭太山殺害後遺棄屍體，製造車禍意外死亡之假象，以詐領保險金。戊
○○復將此計劃告知其友人即上訴人丁○○並邀其加入行動，丁○○未置可否。計劃
擬定後，丙○○隨即與慶豐人壽保險股份有限公司（以下簡稱慶豐人壽）業務員鄧國
瓊，及新光人壽保險股份有限公司（以下簡稱新光人壽）業務員林香燕聯絡投保事宜
。八十六年七月初，丙○○約鄧國瓊至台南市○○○路○段甲○○任職之標緻汽車公
司面談，甲○○、鄭太山亦在場。同年七月八日丙○○、鄭太山在標緻汽車公司復與
鄧國瓊見面簽約，以鄭太山為要保人及被保險人，投保慶豐人壽重大疾病終身壽險乙
型，保險金額為新台幣七十五萬元，另附加意外傷害險保險金額為三百萬元。由於丙
○○偽稱其母吳鳳英為鄭太山之同居人，該保險契約要保書上受益人欄乃填載「同居
人吳鳳英」（吳鳳英業經台灣台南地方法院檢察署為不起訴處分）；八十六年七月二
十七日十四時三十分許，丙○○另約新光人壽業務員林香燕至台南市○○路「茶大茶
坊」見面、洽談保險內容，並帶鄭太山一同前往，亦以鄭太山為要保人及被保險人，
投保新光人壽主契約長樂終身壽險保險金額一百萬元、附約平安意外傷害一千萬元。
丙○○要求填寫吳鳳英為受益人，林香燕則要求找吳鳳英做身家調查，丙○○謊稱找
不到吳鳳英，要林香燕自行處理，林香燕乃經丙○○同意將受益人填載為法定繼承人
。保險契約生效後，丙○○積極連絡林香燕將受益人改為吳鳳英，並與甲○○商議如
何殺害鄭太山。八十六年八月四日（起訴書誤為三日）中午左右，丙○○、甲○○以
電話通知戊○○到「茶大茶坊」謀議殺害鄭太山之方法，決定由戊○○將鄭太山載往
台東，以討債為藉口，趁機將鄭太山推入海中，甲○○並交付一張鄭太山買車時簽署
之一百五十萬元之本票（案發後業經戊○○撕毀）予戊○○；丙○○又交付二萬元予
戊○○支付路途中所需費用。當日下午戊○○以到台東海邊釣魚為由，以自小客車載
鄭太山至台東，途中驅車至高雄縣鳳山市○○路○段五十三巷二弄三十二號找丁○○
共同下手殺害鄭太山，戊○○並告知事成可得酬勞一百五十萬元。丁○○乃生共同犯
意之聯絡，答應幫忙而一同前往台東。至台東後，戊○○與丁○○二人因懼怕不敢下
手，而暫時放棄殺害鄭太山。翌日即八月五日晚上八時許，戊○○，丁○○駕車載鄭
太山返回台南，途中順路由丁○○帶戊○○至高雄縣大寮鄉○○村○○路中興八巷二
十三號與上訴人乙○○見面，另囑鄭太山留在車中等候。丁○○、戊○○二人乃邀乙
○○殺害鄭太山，並謂其如肯參與，事成可分得一百萬元為酬。乙○○雖不知其等欲
以之詐領保險金，然因本身經濟亦屬拮据，乃基於共同殺人之犯意，應允殺害鄭太山
。戊○○、丁○○、乙○○三人並決定儘快於隔日下手。嗣戊○○載鄭太山返回台南
途中，先約鄭太山於翌日（六日）晚上十二時許在台南市統一戲院前見面。戊○○於
返抵台南市後，選定人煙稀少之台南市○○區○○里○○○○道鄭寮高幹四十三左八
號高幹處為作案地點。於八十六年八月六日下午五時許，乙○○駕車鄭丁○○、戊○
○至「茶大茶坊」與丙○○見面，決定以木棍擊打之方法打死鄭太山。同日晚上九時
許，戊○○、丁○○與乙○○即驅車至台南市○○路○段一七二號「台東體育用品社
」，由乙○○出錢，丁○○以每支四百元購買棒球鋁棒二支作為行兇之工具。然後由
戊○○引導至上開作案地點勘查地形，再驅車至上開統一戲院附近讓戊○○下車。丁
○○、乙○○則攜帶鋁製球棒，先折返作案地點等候。嗣鄭太山依約與戊○○在台南
市統一戲院見面，戊○○向其誆稱：「伊要到土城找朋友」，即由戊○○騎鄭太山所
有之ＮＣＤ－六三八號機車載鄭太山往土城方向駛去。於八十六年八月七日零時四十
分許抵達上開作案地點處，鄭太山甫下車，乙○○即以要債為由，與鄭太山發生爭執
，隨即以預藏之鋁製球棒正面猛擊鄭太山之頭部數下，同時丁○○亦持鋁製球棒由後
方毆擊鄭太山之後腦部，鄭太山因而不支倒地。致鄭太山頭部外表受有右前額部眉毛
上方皮膚挫裂傷六×五公分，合併骨折。右眼外側皮膚挫裂傷三×一‧二公分。左眉
毛上方皮膚挫裂傷五×二公分。鼻樑皮膚挫裂傷二‧五×一公分。右臉頰外側皮膚挫
裂傷兩處，○‧八×○‧三公分及○‧四×○‧一公分。右臉頰之顏面骨有凹陷骨折
及廣泛瘀血皮膚挫裂傷一六×八公分。右下巴皮膚挫裂傷二×一‧五公分。頭皮於右
額頂顳部挫裂傷三×一‧五公分。右頂枕部挫裂傷四×二公分等傷情，終因顱骨骨折
及腦挫傷、對衝性顱腦鈍力損傷而死亡。丁○○、乙○○、戊○○見鄭太山已死亡，
乃由丁○○、乙○○合力將鄭太山之屍體推入路旁排水溝，另戊○○將鄭太山所有之
上開機車發動後推入排水溝，共同製造鄭太山係因車禍發生意外死亡之假象。隨即乙
○○駕車載戊○○、丁○○逃離現場，並將行兇用之鋁製球棒二支於途中丟棄在子母
垃圾箱後返回高雄。鄭太山死亡後，戊○○即通知丙○○，丙○○即連絡鄭國瓊，佯
以鄭太山因車禍意外死亡，欲辦理保險理賠。惟因台灣台南地方法院檢察署檢察官所
填發之相驗鄭太山屍體證明書，記載死亡原因為待解剖鑑定中，致無法獲得理賠而未
遂等情。係以上開事實，業據上訴人戊○○、丁○○、乙○○及丙○○分別於警訊、
檢察官偵查中及審理時供認不諱，互核所供情節，併與共同被告甲○○、證人鄭國瓊
、林香燕、吳鳳英等人所為證詞內容，均屬相符。復有要保書、保險單、保戶服務卡
及繳付保費之支票各一紙附卷為證。至被害人鄭太山頭部外表呈上開傷勢，其形成的
原因為頭部遭多次鈍力打擊所致，與鈍器打擊有關，可以是鋁棒所為，且係生前傷害
，非死後傷害。其死亡原因為顱骨骨折及腦挫傷、對衝性顱腦鈍力損傷，導致昏迷死
亡。又死者身體內器官並無與車禍撞擊有關的加速、減速性傷害，亦未發現有溺水的
事實，並非車禍意外事故致死或是意外溺死。此經台灣台南地方法院檢察署檢察官督
同檢驗員到場相驗屬實，並制有相驗及解剖筆錄、相驗屍體證明書、台灣台南地方法
院檢察署法醫解剖報告、台灣高等法院檢察署法醫中心（八六）高檢醫鑑字第○六○
五號鑑定書、國立台灣大學醫學院（八七）醫秘字第○七○五號函所附法醫諮詢回覆
書等各乙份及解剖照片十三幀附卷可憑，足見被害人鄭太山係生前遭人持鈍器打擊頭
部受傷致死，應堪認定。而被害人鄭太山主要傷害在頭部，此外身體其他部分並無外
傷，其頭部創傷為鈍力性顱腦部損傷，有兩個作用力的方向，分別為：右前額部：
作用力方向為由右前上往左後下的斜行方向。後枕中央部：作用力方向為由後上正
中往後下略偏左為由後向前縱走的方向。解剖打開顱腔，發現右前額部有楔狀凹陷骨
折，右前顱窩底有一條線狀骨折，後枕部正中線有一條線狀骨折，一直延伸到顱底大
圓孔為止。亦有上開國立台灣大學醫學院（八七）醫秘字第○七○五號函所附法醫諮
詢回覆書乙份足稽。再參酌乙○○供述，伊當時與丁○○動手，伊持球棒打被害人鄭
太山頭部正面，丁○○打後面，鄭某倒下後伊仍有打，後來伊有喊停，但鄭某仍在喘
氣，丁○○說不行，又繼續毆打；另丁○○於偵審中亦承認有持鋁製、球棒同時打鄭
太山頭部各情，堪認乙○○下手之初，猛力擊中被害人鄭太山正面右前額部，同時丁
○○亦由後下手，猛擊鄭某後腦之後枕中央部，方會造成鄭某有上開右前額部有楔狀
凹陷骨折，右前顱窩底有一條線狀骨折，後枕部正中線有一條線狀骨折，一直延伸到
顱底大圓孔為止等情屬實。而被害人鄭太山遭此前後重擊，必倒地不起無疑，然其頭
部除此二處傷外，其餘如上述之傷，必為倒地後遭繼續擊打所形成，益徵乙○○上開
所供，丁○○在鄭某倒下後仍有繼續毆打等情非虛，足以採信。據此，足證渠等下手
甚重，顯有殺死鄭太山之故意，無疑。並明上訴人乙○○係於戊○○等在台東謀害
被害人未成之後才加入，不知有投保以詐領保險金等事由，為其所憑之證據及認定之
理由。而以丙○○矢口否認有共同謀議殺害被害人，辯稱伊祇是託戊○○向被害人討
債，不知羅某等人何以殺死被害人，事後係經保險公司催促，伊才去領保險；戊○○
所辯，伊不知丙○○有以被害人名義投保人壽保險，是丙○○說將被害人害死要付伊
一百萬元，伊並未下手行兇，又伊遭警察刑求逼供，所以警訊中之自白不實在；另丁
○○辯解，伊不知丙○○有以被害人名義投保，擬予謀害以詐領保險金，又伊未下手
打擊被害人各云云，均係卸責之詞，以及戊○○主張刑求之抗辯，均如何不足採信，
於判決理由內一一詳予指駁及說明。因認事證明確，上訴人等四人犯行均堪認定。核
上訴人等四人所為，均係犯刑法第二百七十一條第一項之殺人罪、同法第二百四十七
條第一項之遺棄屍體罪；丙○○、戊○○、丁○○詐領保險金部分另犯同法第三百三
十九條第三項、第一項之普通詐欺未遂罪。上訴人四人與甲○○就殺人及遺棄屍體部
分；丙○○、戊○○、丁○○三人與甲○○就詐領保險金部分，各有有犯意之聯絡及
行為之分擔，均各為共同正犯。丙○○、戊○○、丁○○所犯上開三罪及乙○○所犯
殺人及遺棄屍體二罪之間，均有方法與結果之牽連關係，應從一重之殺人罪處斷。至
上開詐欺未遂部分，起訴事實已有論及，雖起訴法條漏未引列，但此部分與上開殺人
、遺棄屍體等部分有方法、結果之牽連關係，自為起訴效力所及，應一併審究。因而
撤銷第一審關於上訴人等四人部分之判決，適用上開法條及刑法第二十八條、第五十
五條、第三十七條第一項、第二項，罰金罰鍰提高標準條例第一條前段，改判仍論上
訴人等四人共同殺人罪。並審酌上訴人等與死者鄭太山夙無仇恨，僅為貪圖錢財，竟
謀議予以殺害，以圖詐領保險金，惡性重大。惟上訴人等人均無重大犯罪前科紀錄，
智識程度不高，且檢察官起訴僅請求量處無期徒刑，以及本件係由丙○○、戊○○策
劃；戊○○、丁○○、乙○○下手執行，惡性不輕；及其等犯後態度等一切情狀，均
量處無期徒刑、宣告褫奪公權終身。經核於法尚無違誤。又原判決事實欄已認定乙○
○不知丙○○、丁○○、戊○○及甲○○等人有企圖詐領保險金之情事，理由欄亦僅
謂丙○○等四人另犯詐欺未遂罪，未及於乙○○。則原判決（第六頁第八行）論述，
被害人死亡後，丙○○、戊○○、丁○○、甲○○、「乙○○」共同基於意圖為自己
不法所有之犯意聯絡，推由丙○○辦理詐領保險理賠云云，該乙○○部分係屬筆誤，
應由原審法院裁定更正，而不得執為第三審上訴之理由。乙○○上訴理由執此指摘部
分，尚非合法之第三審上訴理由。其餘乙○○、丁○○二人之上訴意旨所云，均係對
原審認事、採證職權之適法行使，及原判決已說明論斷之事項，專憑己見，任意爭論
，俱非有理由；另丙○○、丁○○二人未提起第三審上訴，此部分係原審依職權逕送
本院審判，視為其二人已提起上訴。惟其二人迄未補提上訴理由書狀。是本件上訴人
等之上訴，均無理由，俱應予駁回。
據上論結，應依刑事訴訟法第三百九十六條第一項，判決如主文。
中      華      民      國    八十九    年     十一     月      二      日
                              最高法院刑事第七庭
                                  審判長法官  吳  雄  銘
                                        法官  池  啟  明
                                        法官  石  木  欽
                                        法官  郭  毓  洲
                                        法官  吳  三  龍
      右正本證明與原本無異
                                              書  記  官
中      華      民      國    八十九    年     十一     月      六      日


司法院資訊處製作；財團法人民間司法改革基金會備份。
